臺灣板橋地方法院民事判決　八十九年度重訴字第四○九號
　　原　　　告　　游東榮（即祭祀公業游光顯、游義柔之管理人）
　　被　　　告　　丙○○
　　訴訟代理人　　丁○○
　　複　代理人　　甲○○
右當事人間請求返還房屋事件，本院判決如左：
    主    文
被告應將坐落於台北縣中和市○○○段外南勢角小段第一二二號、第一二二之二號土
地上如附圖所示Ａ、Ｂ、Ｃ、Ｄ、Ｅ、Ｆ斜線部分面積共計五百九十七平方公尺之建
築物、遮雨棚架及圍牆拆除，並將土地交還原告。
被告應給付原告新台幣壹佰貳拾柒萬元貳仟貳佰肆拾元。
原告其餘之訴駁回。
訴訟費用由被告負擔。
本判決第一項於原告以新臺幣肆佰肆拾參萬元供擔保後得假執行，但被告如於假執行
程序實施前以新台幣壹仟參佰貳拾玖萬元為原告預供擔保後，得免為假執行。
本判決第二項於原告以新臺幣肆拾貳萬伍仟元供擔保後得假執行，但被告如於假執行
程序實施前以新台幣壹佰貳拾柒萬貳仟貳佰肆拾元為原告預供擔保後，得免為假執行
。
原告其餘假執行之聲請駁回。
    事    實
甲、原告方面：
一、聲明：求為判決：(1)被告應將坐落於台北縣中和市○○○段外南勢角小段第一二
    二號、第一二二之二號土地上如附圖所示Ａ、Ｂ、Ｃ、Ｄ、Ｅ、Ｆ斜線部分面積
    共計五百九十七平方公尺之建築物、遮雨棚架及圍牆拆除，並將土地交還原告。
    (2)被告應給付原告新台幣（下同）一百二十八萬七千九百七十二元。並陳明願供
      擔保請准宣告假執行。
二、陳述：
    (1)原告為祭祀公業游光顯、游義柔管理人，依法得代表祭祀公業起訴，為適格之
      當事人，合先敘明。
    (2)按民法第七百六十七條規定：所有權人對於無權占有或侵奪其所有物者，得請
      求返還之，對於妨害其所有權者得請求除去之。查被告無法律上合法權源，長
      期占用祭祀公業游義柔所有坐落於台北縣中和市○○段外南勢角小段一二二地
      號土地，及祭祀公業游光顯所有坐落於同縣市同段一二二之二地號土地，興建
      房屋、棚架、及圍牆，依法自屬無權占有，經原告派人催促拆離，均置之不理
      ，並捏詞主張權利，為維護所有權及土地之完整利用，乃委請測量師初測被告
      無權佔用之土地及地上物面積，合計約五一一．一公平公尺（實際面積仍以地
      政機關實地測量為準），原告乃本於所有權人之地位，依上述規定請求拆屋還
      地，以無權占有之法律關係請求判決如聲明所示。
    (3)被告長期無權占有無償使用系爭土地而獲有利益，依法原告得請求相當於租金
      額之不當得利，以申報地價、年息百分之五及五年為計算基準，被告應返還之
      不當得利金額為新台幣（下同）一百二十八萬七千九百七十二元（計算公式如
      下：占用面積五一一．一平方公尺Ｘ申報地價每平方公尺一萬零八十元Ｘ年息
      百分之五Ｘ五年），原告依法請求給付自為法之所許。
三、證據：提出地籍圖、被告無權占有範圍及面積圖各一件、土地登記簿謄本二件為
    證。
乙、被告方面：
一、聲明：請求為判決駁回原告之訴。並陳明如受不利益判決，願供擔保請准為免予
    假執行之宣告。
二、陳述：
    (1)系爭土地既登記為祭祀公業游義柔及祭祀公業游光顯所有，自屬其派下子孫公
      同共有之土地，按民法第八百二十八條第二項規定，就公同共有物之權利行使
      ，應得公同共有人全體之同意，本件原告縱得以管理人名義代表祭祀公業起訴
      ，唯其主張依民法第七百六十七條訴請被告拆屋還地是否已得全體公同共有人
      之同意，自非無疑。
    (2)被告目前所使用之房屋係自祖先時即已興建居住迄今，歷年來均為被告繳納房
      屋稅及水電費，其所占用之土地為派下全體所公同共有，祖先之間原各有占用
      特定地方而為分管之默示同意，並收取租金以繳納地價稅，直至祭祀公業成立
      後（約六十九年），為使土地有效管理、利用，遂於七十三年針對地上物清理
      測量、區分等級評定，並確定每方面積及拆除補償費金額，此有祭祀公業游光
      顯、游義柔派下員大會八十九年度大會手冊，及祭祀公業游義柔、游光顯管理
      委員會七十六年度派下員手冊記載可稽，揆諸七十六年度手冊第三項記載「地
      上物清理進展：涉及本公業地上物佔有戶陸拾餘戶，按委員會分批數度協調測
      定面積鑑定等級，最後作成補償標準：
      （一）級（原有古厝）－每厝坪補償二萬四千五百一十元。
      （二）級（民國六十二年前之鋼筋水泥建物）二萬三千二十四元。
      （三）級（民國六十二年前之磚瓦建物）一萬七千一百五十七元。
      （四）級（民國六十二年後之磚瓦等違建物）三千零六十三元。
      （五）級（豬舍涼蓬等之違建物）一千八百三十八元。」
      職故，原告於測量後給予被告地上物清理資料，其內即依上開祭祀公業決議明
      確記載單位補償金額，例如：被告之磚造石棉瓦屬第三等級，單位補償金額為
      一萬七千一百五十七元，補價金額為五十萬四千七百五十八．九四元，力霸木
      造違建物屬第四等級，單位補償金額為三千六十三元，補價金額為九萬八千零
      七十七元，豬舍涼蓬違建物屬第五等級，單位補償金額為一千八百三十八元，
      補價金額為四萬九千四百九十五元，合計為六十五萬二千三百三十．九四元。
    (3)綜上可知，即便原告祭祀公業成立後亦不能抹煞先前派下全體默示各占有特定
      部分使用之合意，故原告曾決議「補償」以利拆除地上物，且既謂「補償」即
      代表被告之占有為合法，惟拆除地上物有損失存在，因而有「補償」制度，從
      而原告未依決議補償前，被告之占有具有法律上權源，自得行使同時履行抗辯
      權拒絕拆屋還地，遑論給付不當得利之租金？
    (4)又查上開土地測量時之地價約為一二二地號每平方公尺一千三百元，一二二之
      二地號每平方公尺一千一百五十元，鑑於地價上漲，原告既以每平方公尺一千
      八十元計算占用面積，則補償金額亦應以同樣標準始符合公平原則，是比對原
      告之地上物清理資料，重新計算原告應補償合計為一百二十六萬七千九百四十
      八萬元，原告於請求拆屋還地同時，亦應給付一百二十六萬七千九百四十八元
      始為有理。
    (5)依民法第八百二十七條第二項規定，各公同共有人之權利，及於公同共有物之
      全部，本件被告之祖先原即為祭祀公業游義柔、游光顯之派下員，亦即為系爭
      土地公同共有人之一，其於自有土地上建築房屋，自非無權使用，被告繼受其
      權利，自有正當權源，參照前司法行政部六五、八二台六五函民決字第０六五
      二三號函所示各繼承人就公同共有遺產之全部，得按其應繼分行使收益云云，
      亦證明被告並非無權使用系爭土地至明。且系爭土地自被告之祖先建屋居住使
      用至今，業有數十年之久，若非全體派下員有分管之默示協議，豈可能各派下
      員均用特定地方而其他人未曾異議之理？矧，被告前此於系爭土地上亦有設籍
      登記，若非經土地所有權人之同意，被告無從為設籍登記。
    (6)被告曾於六十六年間繳納系爭土地之租金，自更非無權占用。又證人乙○○不
      但是祭祀公業游光顯、游義柔之大房，當時並任職為農會總幹事，故該祭祀公
      業於前任管理人過世尚未改選之前，其相關事務當時均由證人乙○○代為經管
      ，所有派下員之事務亦均由證人乙○○代為處理，證人乙○○多年來代原告處
      理各項事務，原告不但從無反對之意思，甚於乙○○代其向被告收取租金用以
      修理公厝之用時，原告亦毫無異議，依民法第一百六十九條規定乙○○至少亦
      有為原告表見代理之事實，
三、證據：提出六十二年度房屋稅繳納收據、六十四年度電費收據、租金收據各一份
    、八十九年度大會手冊節本二紙、七十六年度派下員手冊節本三紙、地上物清理
    資料一紙、參考資料、證明書、戶籍謄本、稅捐稽征處函各一份為證。
丙、本院依職權履勘現場，並函請台北縣中和地政事務所派員會同勘測系爭建築物、
    遮雨棚與圍牆，製作勘驗筆錄及定複丈成果附卷。
    理　　由
一、按公同共有物之處分及其他之權利行使，除依其公同關係所由規定之法律或契約
    另有規定外，固應得公同共有人全體之同意，惟祭祀公業管理人依習慣就公業財
    產得為保存、利用及改良行為，出租屬於利用行為，管理人應有此權限；復按祭
    祀公業之管理人得為公業財產之保存行為，所謂保存行為，指防止財產之損失，
    或其他維持現狀所必要之一切行為而言，又祭祀公業財產之管理其管理人自得為
    之，且得獨立提起訴訟，本件祭祀公業吳泰伯公之現任管理人為吳左松，為兩造
    所不爭執，並有台南市中區區公所函在卷可稽，則被上訴人吳左松以其係該公業
    管理人之身份，提起本件訴訟，即屬管理該公業財產之行為，吳左公得單獨為之
    ，上訴人辯謂其未經派下全體同意不得訴請遷讓系爭房屋云云，委無可採，最高
    法院八十八年度台上字第七五六號、八十三年度台上字第一七二七號民事判決分
    別著有明文。經查本件原告係祭祀公業游光顯、游義柔現任管理人之事實，為兩
    造所不爭執，則原告以該祭祀公業管理人之身分，本於無權占有之法律關係，起
    訴請求被告拆遷返還該祭祀公業之財產，即無當事人不適格問題，被告抗辯原告
    未經全體派下之同意提起本件訴訟係屬不合法云云，顯無可採，合先敘明。
二、原告起訴主張：其為祭祀公業游光顯、游義柔之管理人，被告無法律上合法權源
    占用祭祀公業游義柔所有坐落於台北縣中和市○○段外南勢角小段一二二地號土
    也，及祭祀公業游光顯所有坐落於同縣中同段一二之二地號土地，興建房屋、棚
    架、及圍牆，原告乃本於所有權人之地位，依據無權占有之法律係請求被告拆屋
    還地，又被告無權占有無償使用系爭土地面積達五百九十七平方公尺，而獲有利
    益，依法原告得自請求相當於租金額之不當得利，以申報地價及年息百分之五及
    五年為計算基準，被告應返還之不當得利金額為一百二十八萬七千九百七十二元
    等語。被告則以：其為系爭土地公同共有人之一，於自有土地上建築房屋，自非
    無權使用，且被告前此於系爭土地上亦有設籍登記，若非經全體土地所有權人之
    同意，被告無從為設籍登記，另被告曾於六十六年間繳納系爭土地租金予其他派
    下乙○○，兩造間有租賃契約關係存在，縱認乙○○無權出租系爭土地，惟其於
    管理人尚未選出之前，實際處理所有派下事務，原告亦應負表見代理之責任，又
    原告同意補償被告拆遷損失，顯見被告有合法使用系爭土地之權限，被告自得就
    其拆屋還地之義務與原告給付補償費之義務主張同時履行抗辯云云，資為抗辯。
三、經查原告主張其為祭祀公業游光顯、游義柔之管理人，系爭一二二地號土地為祭
    祀公業游義柔所有，一二二之二地號土地為祭祀公業游光顯所有，被告占有使用
    前開二筆土地，並於其上搭蓋如附圖所示Ａ、Ｂ、Ｃ、Ｄ、Ｅ、Ｆ斜線部分面積
    共計五百九十七平方公尺之建築物、遮雨蓬與圍牆之事實，已據提出土地登記簿
    謄本二件，且經本院職權勘驗現場，有勘驗筆錄與複丈成果圖附卷可按，並與被
    告於八十九年十一月二十四日本院至現場勘驗時所陳述：「系爭土地（之）地上
    物確實是我蓋的」等語相符，自堪信為真實。從而，本件之爭點厥為被告占有使
    用系爭土地有無合法權源。
四、被告是否無權占用系爭土地：
    (1)按民法第八百二十七條第二項固規定，各公同共有人之權利及於公同共有物之
      全部，惟其權利之行使，應受公同關係所由生之法律規定或契約約定之限制或
      拘束，如前項所稱之法律、契約或習慣等未為規定時，則應得公同共有人全體
      之同意，同法第八百二十八條著有明文。復按祭祀公業係以祭祀祖先及結合同
      姓同宗之親屬為目的而設立之獨立財產，故派下員無從將派下權比率（潛在的
      應有部分，或有謂潛在的股分）出售或轉讓予非派下員之其他第三人，蓋因此
      行為影響對於祭祀人之祭祀，且於公業之目的及性質亦有所違背，與一般公同
      共有財產尚屬有別，最高法院八十七年度台上字第六八八號民事判決亦著有明
      文。
    (2)被告雖辯稱：依據民法第八百二十七條第二項規定，各公同共有人之權利，及
      於公同共有物之全部，本件被告之祖先原即為祭祀公業游義柔、游光顯之派下
      員，亦即為系爭土地公同共有人之一，其於自有土地上建築房屋，自非無權使
      用，被告繼受其權利，自有正當權源，參照前司法行政部六五、八二台六五函
      民決字第０六五二三號函所示各繼承人就公同共有遺產之全部，得按其應繼分
      行使收益云云，亦證明被告並非無權使用系爭土地至明云云。惟查系爭土地乃
      祭祀公業游光顯、游義柔之祀產，並登記原告為管理人，有土地登記簿謄本二
      紙在卷足憑，如准許派下員任意在其上建築房屋使用，將與祭祀公業以祭祀祖
      先為目的而成立之宗旨有所違背，乃屬變態事實，依舉證責任分配原則，被告
      就其於祭祀公業之土地上有建築房屋之權限自應負舉證責任，不得僅執其為公
      同共有人之一為據，即可謂於祀產之特定部分有建築房屋之權限，核被告此部
      分之抗辯，於法無據，不足採信。
    (3)被告雖另辯稱：系爭土地自被告之祖先建屋居住使用至今業有數十年之久，若
      非全體派下員有分管之默示協議，豈可能各派下員均用特定地方而其他人未曾
      異議之理，且被告前此於系爭土地上亦有設籍登記，若非經土地所有權人之同
      意，被告無從為設籍登記云云，並提出戶籍謄本與稅捐機關函各一件為證。惟
      查被告固於六十三年六月七日變更住址為台北縣中和市○○里○○街二百十六
      巷九號，乃屬戶籍法第四條第一項第二款遷徒登記第三目之住址變更登記，而
      戶籍登記重在戶政之管理，屬於公法範圍，與民法規範之私權事項不同，僅須
      有遷入、遷出或變更住址之遷徒事實，即可申請戶籍登記，不以取得房屋之有
      所有權為前提，更徨論對於房屋坐落之土地必擁有合法使用之權限。復查被告
      所提出稅捐機關之函文雖記載：「受文者傅義政應請檢附土地使用同意書及房
      屋興建證明等以憑辦理設（立稅）籍手續」等字句，然前開稅捐機關之函文乃
      請受文者即訴外人傅義政檢附土地使用同意書及房屋興建證明辦理設立稅籍手
      續，與本爭訟事件完全無涉，觀其文句，亦無認為凡設立稅籍之房屋就其坐落
      土地均有合法使用權限之意旨，另參酌最高法院七十年台上字第四七八七號裁
      判要旨所載：「房屋納稅義務人於房屋移轉時，依房屋稅條例第七條規定向當
      地主管稽征機關申報房屋現值及使用情形，以為稅籍之資料，並不生所有權喪
      失或取得之效果」等語，可知憑僅房屋稅籍資料尚不足以推定納稅義務人即係
      房屋所有權人，則被告執房屋稅籍資料進而謂對於房屋坐落之土地有合法使用
      權限，更屬無據，洵無可採。
    (4)被告曾於六十六年間繳納系爭土地租金予其他派下乙○○之事實，固據其提出
      租金收據一件為憑，惟查派下乙○○於向被告收取租金時，並非祭祀公業游光
      顯、游義柔之管理人，且收取租金之目的在修理公厝，已據證人乙○○到庭證
      述甚詳，而出租祭祀公業之財產係屬利用行為，依習慣係屬管理人之權限，承
      租人須與祭祀公業之管理人訂立租賃契約，或經全體派下之同意，否則，對於
      管理人或其他派下不生效力，是縱使證人乙○○收取租金之目的係欲將系爭土
      地出租予被告，亦因其非管理人，不具保存、利用及改良之權限，對於管理人
      或其他派下不生效力，核被告所辯：兩造間有租賃契約存在，被告有權使用系
      爭土地云云，顯與實情不符，難以採信。
    (5)被告雖又辯稱：乙○○不但是祭祀公業游光顯、游義柔之大房，當時並任職為
      農會總幹事，故該祭祀公業於前任管理人過世尚未改選之前，其相關事務當時
      均由乙○○代為經管，所有派下員之事務亦均由乙○○代為處理，乙○○多年
      來代原告處理各項事務，原告不但從無反對之意思，甚於乙○○代其向被告收
      取租金用以修理公厝之用時，原告亦毫無異議，依民法第一百六十九條規定乙
      ○○至少亦有為原告表見代理之事實云云。惟查祭祀公業之財產係屬於全體派
      下員所公同共有，除管理人依習慣得為保存、利用及改良行為外，如未經選任
      管理人，則就公同共有物之權利行使自應得公同共有人全體之同意，民法第八
      百二十八條定有明文，因此，縱認訴外人乙○○於該祭祀公業前任管理人過世
      後尚未改選前，代為處理所有派下員事務等情係屬真實，如未得全體派下員之
      同意而行使祭祀公業財產之權利，依法即屬無權處分，至為明確。復查表見代
      理之法律效果乃本人應負授權人之責任，而被告既自承乙○○向其收取租金乃
      在前任管理人過世後尚未改選之前，則該祭祀公業並無管理人即無本人存在，
      又焉會發生本人應負授權人責任之法律效果？核被告所辯原告應負表見代理人
      之責任云云，顯有未洽，不足憑信。
    (6)被告末雖抗辯：原告曾決議「補償」以利拆除地上物，且既謂「補償」即代表
      被告之占有為合法，惟拆除地上物有損失存在，因而有「補償」制度，從而原
      告未依決議補償前，被告之占有具有法律上權源，自得行使同時履行抗辯權拒
      絕拆屋還地，原告於請求拆屋還地同時，亦應給付一百二十六萬七千九百四十
      八元云云。惟查「補償」一詞在法律上最通常之意義，乃合法行使權利者對於
      經濟上遭受損失者所為之填補，以別於侵權行為人對於被害人之賠償，補償請
      求權須以法律有明文規定者為限，例如：民法第八百四十條第一項所規定地上
      權人之建築物補償請求權即為適例，核被告所辯：原告決議補償代表被告之占
      有合法云云，既有背於通常文義解釋，復欠缺法律上之依據，尚難採信。復查
      所有權人自願補償無權占用者之經濟上損失，乃任意性之給付，與無權占用者
      之返還義務並無對價關係，依法不得主張同時履行抗辯，核被告抗辯判決拆屋
      還地應附對待給付云云，自無從准許。
    (7)綜上所述，原告依據所有權之法律關係，起訴請求判決如主文一項所示，為有
      理由，應予准許。
五、原告請求不當得利部分：
    (1)依不當得利之法則請求返還不當得利，以無法律上之原因而受利益，致他人受
      有損害為其要件，故其得請求返還之範圍，應以對方所受之利益為度，非以請
      求人所受損害若干為準，無權占有他人土地，可能獲得相當於租金之利益為社
      會通常之觀念，是被上訴人抗辯其占有系爭土地所得之利益，僅相當於法定最
      高限額租金之數額，尚屬可採，最高法院六十一年度台上字第一六九五號判例
      著有明文。
    (2)經查被告無權占用祭祀公業游義柔所有坐落於台北縣中和市○○段外南勢角小
      段一二二地號土地，如附圖所示Ｃ、Ｅ、Ｆ斜線部分面積二百一十平方公尺，
      及祭祀公業游光顯所有坐落於同縣中同段一二二之二地號土地，如附圖所示Ａ
      、Ｂ、Ｄ、Ｅ、Ｆ斜線部分面積三百八十七平方公尺之事實，有台北縣中和市
      地政事務所土地複丈成果圖一件附卷可按，復查前開一二二地號土地自八十六
      年七月時起之申報地價為每平方公尺一萬零八十元，一二二之二地號土地自八
      十六年七月時起之申報地價為七千六百八十元，亦有系爭土地登記簿謄本二件
      在卷足憑，參酌土地法第七十九條第一項規定：「城市地方屋房之租金，以不
      超過土地及其建築申報總價年息百分之十為限。」原告請求按年息百分之五計
      算租金，尚未逾法定最高限額租金之數額，並無不合。據此計算，前開一二二
      地號土地五年之租金應為五十二萬九千二百元（計算公式如下：占用面積二百
      一十平方公尺Ｘ申報地價每平方公尺一萬零八十元Ｘ年息百分之五Ｘ五年），
      一二二之二地號土地五年之租金應為七十四萬三千零四十元（計算公式如下：
      占用面積三百八十七平方公尺Ｘ申報地價每平方公尺七千六百八十元Ｘ年息百
      分之五Ｘ五年），被告無權占有系爭房地五年共計受有相尚於租金一百二十七
      萬二千二百四十元之不當得利。
    (3)綜上所述，原告依據不當得利之法律關係請求被告返還一百二十七萬二千二百
      四十元之不當得利，為有理由，應予准許，逾此之請求即屬無據，應予駁回。
六、本件兩造均陳明願供擔保，請准為假執行或免為假執行之宣告，就原告勝訴部分
    經核並無不合，爰分別酌定相當之擔保金之，至於原告敗訴部分，其假執行之聲
    請亦失所附麗，應予駁回。
七、結論：本件原告之訴一部為有理由，一部為無理由，並依民事訴訟法第七十九條
    但書、第三百九十條第二項判決如主文。
中　　　華　　　民　　　國　　九十一　　年　　　二　　　月　　　八　　　日
                                臺灣板橋地方法院民事第三庭
~B法　　　官　何君豪
右為正本係照原本作成
如對本判決上訴，須於判決送達後廿日內向本院提出上訴狀
中　　　華　　　民　　　國　　九十一　　年　　　二　　　月　　　八　　　日
~B法院書記官　王麗珍
